臺灣臺北地方法院民事判決　　　　　　　　　　　　九十二年度小上字第一八五號
　　上　訴　人　乙○○　台北市○○街十三巷一弄四號一樓
　　被　上訴人　甲○○　台北市○○路四五九巷三弄九號
右當事人間請求返還不當得利事件，上訴人對於中華民國九十二年九月八日本院臺北
簡易庭九十二年度北小字第五二六號第一審小額訴訟民事判決提起上訴，本院不經言
詞辯論，判決如左：
    主      文
上訴駁回。
第二審訴訟費用新臺幣壹仟伍佰元由上訴人負擔。
    事      實
甲、上訴人方面：
　一、聲明：
　　(一)原判決廢棄。
　　(二)被上訴人應給付上訴人新臺幣（下同）一萬九千八百二十九元，並自起訴狀繕
      本送達之翌日起至清償日止，按年利率百分之五計算之利息。
  二、陳述：除與原審判決書所載相同者，茲予引用外，補稱：
    (一)原判決未斟酌被上訴人所據以對抗上訴人返還不當得利請求之土地收購協議，
      乃自台北市政府繼受取得，並業經本院六十九年度訴更字第一○八號、臺灣高
      等法院七十年度上字第三三五○號及最高法院七十三年度台上字第一三七五號
      民事判決認定為無效，嗣再經臺灣高等法院（上訴人誤載為最高法院）於七十
      七年度上更（二）字第一九六號民事判決認定係屬無效，已對被上訴人有拘束
      力等情，竟以上開民事判決當事人僅係台北市政府，並非被上訴人，而認定不
      得拘束被上訴人，顯有違背民事訴訟法第四百零一條第一項及第四百條第一項
      之規定。
    (二)原判決理由既認定上訴人已合法繼承取得台北市○○區○○段一小段六六八地
      號（重測前為台北市信義區○○○段一○八地號）土地（以下簡稱系爭土地）
      所有權，卻又採用訴外人鄭玉須所為與事實不符之申請給付收購土地價款之函
      文，認定被上訴人有權占有系爭土地，顯有矛盾，且與最高法院二十八年上字
      第二二五○號判例相悖；另於理由要領二中先認定最高法院七十三年度台上字
      第一三七五號民事判決係以罹於時效為由判決台北市政府敗訴，嗣又改稱上開
      臺灣高等法院七十年度上字第三三五○號、最高法院七十三年度台上字第一三
      七五號判決認定以鄭沈配名義簽訂之收購協議無效，及臺灣高等法院（誤載為
      最高法院）七十七年度上更（二）字第一九六號判決認定收購協議無效，及在
      理由要領三中另認定，上訴人共有之系爭土地係由台北市政府基於合法成立生
      效之收購協議，向訴外人鄭沈配之全體繼承人（含上訴人之被繼承人鄭文章及
      先祖鄭黃娥）即地主收購。反反覆覆，互為矛盾。依民事訴訟法第四百六十九
      條第六項規定，其判決當然為違背法令。
    (三)原審未令被上訴人就訴外人鄭貢槌與上訴人之亡父鄭文章間有授權代理關係存
      在之事實，負舉證責任，逕依鄭沈配之繼承系統表及鄭沈配之繼承人（除上訴
      人以外）沈默未曾出面否認買賣契約之事實，推定鄭貢槌有獲得授權，其判決
      顯違背最高法院七十六年台上字第七二八號、六十九年台上字第七七一號及四
      十八年台上字第八八七號判例要旨。
    (四)原判決未慮及四十五年間台灣仍處農業社會，且尚在戒嚴時期，一般人民不易
      自媒體得知台北市政府收購土地安置包括被上訴人之遷建戶之行政措施，且對
      政府施政之不滿，亦不敢公然表示，遑論抗爭等情，竟認該項行政措施為眾所
      週知，且以當時未生抗爭或異議，進而推論原地主確有同意交付土地，顯違背
      經驗法則。
    (五)原審明知訴外人鄭德仁、鄭木通等二十四人於七十七年間出售與吳讚盛之不動
      產買賣契約書中，並未列載已逝之林英及鄭沈配，僅列載各實際所有權人為賣
      方，其中亦包括上訴人亡父鄭文章之親自簽名蓋章等情，竟認該不動產買賣契
      約仍列林英及鄭沈配為當事人，並推論鄭貢槌係獲授權，其判決顯然與最高法
      院二十八年上字第二二五○號判例有違。
    (六)原判決援引上訴人始終未曾參與之台北市政府協調會議紀錄，逕自認定兩造系
      爭土地買賣條件業已達成初步協議，及擬定於三個月內簽訂買賣契約，顯違背
      論理法則。又以台北市政府一再協調兩造達成土地買賣及給予行政上配合與協
      助一節，先推論原地主於四十五年間即已允諾先行提供土地予拆遷戶建屋使用
      ，再推論包括被上訴人之拆遷戶有權占有系爭土地，亦係倒果因，違背論理法
      則。
    (七)原判決就上訴人所提出之據為證明其已逝祖母鄭黃娥、亡父鄭文章於三十八年
      十二月間即搬遷至台北市○○區○○路九十一巷十一弄十五之一號居住，實未
      授權鄭貢槌代為協議之
      由之違法。又就上訴人所提出之據為證明上訴人亡父鄭文章檢舉系爭土地遭占
      用事實之台北市政府工務局建築管理處（七十三年十一月八日北市工建（違）
      子第四九七二三號）書函，亦完全不論，反謂上訴人就被上訴人占用系爭土地
      建屋居住達四十餘年之久，均未異議，亦顯有判決不載理由之違法情形。
    (八)系爭土地原為上訴人之已逝祖母鄭黃娥、亡父鄭文章與他人共有，再由上訴人
      繼承共有權，鄭黃娥、鄭文章並未曾授權鄭貢槌、鄭再吉與台北市政府協議價
      購系爭土地，上訴人係有合法登記之土地所有權人，應有部份為三十分之一，
      而被上訴人無合法占有之權源，因此上訴人自得向被上訴人請求相當於「租金
      金額計算」之不當得利。
乙、被上訴人方面：
　  本件未經言詞辯論，被上訴人未提出書狀作何聲明及陳述。
    理　    由
一、按對於小額程序之第一審裁判上訴，非以其違背法令為理由，不得為之；其上訴
    狀內應記載上訴理由，表明原判決所違背之法令及其具體內容，或依訴訟資料可
    認為原判決有違背法令之具體事實，民事訴訟法第四百三十六條之二十四、第四
    百三十六條之二十五定有明文。又依同法第四百三十六條之三十二第二項規定，
    於小額事件之上訴程序並不準用同法第四百六十九條第六款規定以觀，對於小額
    程序第一審裁判，並不得以第一審判決有「判決不備理由或理由矛盾」之違法情
    形為上訴理由。
二、本件上訴人就原判決所為如事實欄陳述項下第(二)款及第(七)款之判決理由矛盾及判
    決不備理由之指摘，依前揭說明，乃不得提起上訴之事由，故其所為此部分之指
    摘自屬無據，不應准許。
三、又查本院六十九年度訴更字第一○八號、臺灣高等法院七十年度上字第三三五○
    號及最高法院七十三年度台上字第一三七五號民事確定判決之既判力物的範圍係
    為台北市政府與鄭沈佩之繼承人即鄭罔腰等三十四人、賴王金之繼承人即賴翠雲
    等十三人、賴興成之繼承人即賴換至等十四人間關於系爭收購協議及繼承法律關
    係所生之繼承登記、所有權移轉登記請求權；而臺灣高等法院七十七年度上更（
    二）字第一九六號民事確定判決之既判力物的範圍則係為林再興、鄭木通之共有
    物除去妨害、返還請求權。至於各該判決中有關系爭收購協議效力之認定，均僅
    為其等理由之一部，並非訴訟標的法律關係，而非屬既判力物的範圍，況且本件
    兩造均非屬上開二確定判決之當事人或繼受人，或為當事人占有請求之標的物者
    ，故揆諸民事訴訟法第四百零一條第一項規定及最高法七十三年度台上字第三二
    九二號判例要旨，上開二確定判決自無拘束兩造之既判力可言。從而，原判決所
    為被上訴人不受上開民事確定判決既判力拘束之認定，並無適用法規顯有錯誤之
    情事。
四、又按取捨證據、認定事實屬於事實審法院之職權，若其認定並不違背法令，即不
    許任意指摘其認定不當（最高法院二十八年上字第一五一五號判例參照）。經查
    本件上訴人雖指摘原審未令被上訴人就鄭貢槌與上訴人之亡父鄭文章間有授權代
    理關係存在之事實，負舉證責任，逕依鄭沈配之繼承系統表及鄭沈配之繼承人（
    除上訴人以外）沈默未曾出面否認買賣契約之事實，推定鄭貢槌有獲得授權。且
    未慮及四十五年間台灣仍處農業社會，且尚在戒嚴時期，一般人民不易自媒體得
    知台北市政府收購土地安置包括被上訴人之遷建戶之行政措施，且對政府施政之
    不滿，亦不敢公然表示，遑論抗爭等情，竟認該項行政措施為眾所週知，且以當
    時未生抗爭或異議，逕行推論原地主確有同意交付土地。又援引上訴人始終未曾
    參與之台北市政府協調會議紀錄，逕自認定兩造系爭土地買賣條件業已達成初步
    協議，及擬定於三個月內簽訂買賣契約。復以台北市政府一再協調兩造達成土地
    買賣及給予行政上配合與協助一節，先推論原地主於四十五年間即已允諾先行提
    供土地予拆遷戶建屋使用，再推論包括被上訴人之拆遷戶有權占有系爭土地，均
    有違背論理法則之違法云云。惟查關於認定系爭收購協議是否有效及被上訴人是
    否有權占有，悉屬原審認定事實之職權行使，而查原判決係依協議紀錄、繼承系
    統表、共有人及其餘被繼承人於協議後之舉動、上訴人四十餘年來均未提出異議
    、地主與
    沈配之全體繼承人出賣系爭土地應有部分予台北市政府，且林英亦有簽訂收購協
    議之意思表示，認定系爭收購協議係屬有效，並認定台北市政府依買賣契約合法
    占有系爭土地，被上訴人係經台北市政府同意並交付而占有系爭土地，並非無權
    占有，其論理並無何違背法令之情形，則揆諸上開判例說明，自難認原判決有何
    違背法令之事由。
五、末查上訴人在原審就鄭玉須（鄭沈配之代表人）所書立之申請給付收購土地價款
    之函文之真正並未爭執，則原判決援引該書函及地主領款收據，認定系爭土地原
    地主鄭沈配有同意台北市政府收購之事實，並無違反最高法院二十八年上字第二
    二五○號判例。此外原判決並無援用上訴人所云之不動產買賣契約書（見本院卷
    第六四頁至第七四頁）為認定之情形，蓋該不動產買賣契約書之買賣標的乃台北
    市○○區○○段五七四等地號，並不包括系爭土地（見本院卷第六七頁），故上
    訴人指摘原判決據該買賣契約書認定鄭貢槌有取得授權，有違最高法院二十八年
    上字第二二五○判例要旨云云，亦與事實不符，殊不足取。
六、綜上所述，上訴意旨指摘原判決違背法令，並不足取，則依首揭法條說明，其上
    訴自屬不應准許，依民事訴訟法第四百三十六條之二十九第二款規定，爰不經言
    詞辯論而為判決。
七、本件第二審訴訟費用，依後附計算書確定為如主文第二項所示金額。
八、據上論結，本件上訴為無理由，依民事訴訟法第四百三十六條之三十二第一項、
    第二項、第四百四十九條第一項、第四百三十六條之二十九第二款、第四百三十
    六條之十九第一項、第七十八條，判決如主文。
中　　　華　　　民　　　國　　九十三　　年　　　一　　　月　　　三十　　日
                                  民事第一庭審判長法     官  謝碧莉
                                                  法     官  王貞秀
                                                  法     官  陳盈如
右正本係照原本作成
本判決不得上訴
中　　　華　　　民　　　國　　九十三　　年　　　一　　　月　　　三十　　日
                                                  法院書記官  高秋芬
計  算  書
項    目                     金  額（新臺幣）                備    註
  第二審裁判費               壹仟伍佰元
合    計                     壹仟伍佰元
